【裁判字號】    97,易,2815
【裁判日期】    971231
【裁判案由】    詐欺
【裁判全文】
臺灣臺北地方法院刑事判決              97年度易字第2815號
公  訴  人  臺灣臺北地方法院檢察署檢察官
被      告  乙○○
上列被告因詐欺案件，經檢察官提起公訴（97年度偵緝字第1718
號），本院判決如下：
    主  文
乙○○幫助意圖為自己不法之所有，以詐術使人將本人之物交付
，累犯，處拘役參拾日，如易科罰金，以新臺幣壹仟元折算壹日
，減為拘役拾伍日，如易科罰金，以新臺幣壹仟元折算壹日。
    事  實
一、乙○○前於民國93年間因偽造文書案件，經臺灣板橋地方法
    院以93年度簡字第2648號判決判處有期徒刑5 月確定，於94
    年6 月4 日縮短刑期執行完畢。乙○○雖明知社會上詐騙案
    件層出不窮，不法份子多利用電話轉接或人頭電話之方式聯
    繫詐欺對象，而同時提供國民身分證及全民健康保險卡予非
    熟識之人使用，可能供該等不法份子用以申請行動電話門號
    ，進而作為該等不法份子騙取他人財物工具之情況下，仍因
    患有癲癇症，缺乏固定收入來源，而基於幫助詐欺取財之未
    必故意，於95年7 月21日前某日，先由1 名真實姓名年籍不
    詳之成年男子帶乙○○至臺北縣基隆市遊玩後，再在臺北縣
    三重市某處，將其國民身分證及全民健康保險卡交付該名男
    子，該男子即於95年7 月21日某時，持前開國民身分證及全
    民健康保險卡至位於臺北縣永和市○○路○ 段98號之神腦國
    際企業股份有限公司永和頂溪門市申辦門號0000000000號之
    行動電話預付卡，於取得該行動電話門號之晶片卡後，即由
    該名男子基於意圖為自己不法所有之詐欺取財犯意，於96年
    1 月17日23時前某時許，在「露天拍賣」網站上以「周先生
    」名義張貼拍賣型號NOKIA7390 行動電話1 支之虛偽訊息，
    以誘使不知情之買家參與競標，致甲○○不疑有他，因而陷
    於錯誤，於同日23時以新臺幣（下同）7,500 元之價格得標
    ，該名「周先生」即以上揭0000000000行動電話與甲○○聯
    絡，指示甲○○以自動櫃員機轉帳款7,600 元（含「周先生
    」要求之運費100 元）至楊偉娥（楊偉娥涉犯幫助詐欺取財
    罪部分另由臺灣苗栗地方法院檢察署聲請簡易判決處刑）所
    開立之臺灣中小企業銀行苗栗分行帳號00000000000000號帳
    戶內，旋即遭提領一空。嗣甲○○因未收到得標商品，至「
    露天拍賣」網站上查得「周先生」經評價為「詐騙」之警語
    ，「周先生」復託詞上開帳戶遭凍結，始察覺受騙。
二、案經臺南縣政府警察局歸仁分局報請臺灣苗栗地方法院檢察
    署呈請臺灣高等法院檢察署令轉臺灣臺北地方法院檢察署檢
    察官偵查起訴。
    理  由
壹、程序方面：
一、證人即被害人甲○○於警詢中之陳述有證據能力：
  (一)按被告以外之人於審判外之陳述雖不符刑事訴訟法第159 條
    之1 至之4 等4 條之規定，而經當事人於審判程序同意作為
    證據，法院審酌該言詞陳述或書面陳述作成時之情況，認為
    適當者，亦得為證據；當事人、代理人或辯護人於法院調查
    證據時，知有刑事訴訟法第159 條第1 項不得為證據之情形
    ，而未於言詞辯論終結前聲明異議者，視為有前項之同意，
    同法第159 條之5 定有明文。
  (二)本件證人甲○○於警詢中所為陳述，其性質雖屬傳聞證據，
    且查無符合同法第159 條之1 至之4 等前4 條之情形，惟證
    人所為之上開警詢筆錄內容，業經公訴人及被告於本院審判
    程序同意作為證據，審理時提示並告以要旨，經公訴人及被
    告表示意見，已知上述筆錄乃傳聞證據，且均未於言詞辯論
    終結前對該等筆錄內容異議，依上開規定，是證人於警詢中
    之證言應具有證據能力。
貳、實體方面：
一、訊據被告乙○○固坦承其國民身分證及全民健康保險卡係由
    1 名真實姓名年籍不詳之成年男子取走一情不諱，惟矢口否
    認有何幫助詐欺取財犯行，辯稱：行動電話不是我去辦的，
    我是因為羊癲瘋發作，被一名真實姓名年籍不詳之成年男子
    搶走證件，他還有搶我身上的錢約7 、8 百元，事隔4 、5
    個月後他才託人將上開證件還給我云云。
二、經查：
  (一)1 名真實姓名年籍不詳自稱為「周先生」之成年男子，在「
    露天拍賣網站上張貼拍賣NOKIA7390 型號之行動電話1 支之
    虛偽訊息，致甲○○信以為真而陷於錯誤，於96年1 月27日
    23時許至網路上下單得標後，該名「周先生」即以上揭0000
    000000號行動電話與甲○○聯絡，甲○○遂依其指示以自動
    櫃員機轉帳款7,600 元至楊偉娥之臺灣中小企業銀行苗栗分
    行帳戶內一節，業據被害人甲○○於警詢中指述綦詳（臺灣
    苗栗地方法院檢察署96年度偵字第4162號卷第4 頁、第5 頁
    ），並有露天拍賣網站網頁列印資料5 張、楊偉娥在臺灣中
    小企業銀行苗栗分行開戶資料、彰化銀行自動櫃員機交易明
    細表各1 份在卷可稽（上開偵查卷第8 頁至第11頁、第6 頁
    ）；又0000000000號行動電話預付卡係於95年7 月21日，以
    被告之名義申請，且檢附被告之國民身分證、全民健康保險
    卡一情，亦有中華電信股份有限公司臺灣北區電信分公司板
    和營運處97年1 月31日板和服（97）字第A061號函及行動電
    話業務申請書、申請人身分證及次要證件影本、通聯調閱查
    詢單各1 份附卷足憑（97年度偵字第2289號卷第17頁至第19
    頁、96年度偵字第4162號卷第10頁反面）。
  (二)被告雖以前詞置辯，然被告於本院審理時已供稱該男子帶伊
    去基隆遊玩，回到三重後將證件交給該名男子等語明確（本
    院卷第44頁反面），足見被告係親手將國民身分證、全民健
    康保險卡交與該名男子，至為顯然。且被告於本院準備程序
    及審理時曾供稱該名男子是伊朋友，該名男子之母親住在臺
    北市二二八公園附近等語在卷（本院卷第25頁反面、第45頁
    ），果被告辯稱該名男子既趁被告癲癇症發作時搶走被告之
    國民身分證、全民健康保險卡及現金為真，該名男子事後又
    擅自利用被告之國民身分證及全民健康保險卡申請行動電話
    號碼供作詐欺取財犯罪之用，被告自應儘速報警以糾舉不法
    之徒，惟被告竟反其道而行，非但未向警方報警，亦未積極
    提供該名男子之姓名、年籍、住所等相關資料供本院調查，
    均與常理有悖，足認被告辯稱是該名男子趁被告癲癇症發作
    時取走其證件云云，無非卸責之詞，不足採信。
  (三)本件自行動電話業務申請書上被告「乙○○」之簽名觀之，
    該簽名之筆跡，其運筆特徵、筆順、筆勢、轉折、勾勒方式
    及其神韻均與被告於警詢、偵查、本院準備程序中之簽名不
    同，固難認定係被告親自前往通訊行門市申請該行動電話預
    付卡，公訴人認被告係親自辦理行動電話後，再交付與不詳
    人士使用一節，尚與附卷之證據不符，因認被告係將其國民
    身分證、全民健康保險卡交與姓名年籍不詳之成年男子後，
    由該名男子持上開證件至神腦國際企業股份有限公司永和頂
    溪門市申辦行動電話預付卡，方屬實情。惟按一般人本得隨
    時向電信公司申辦行動電話，且申請程序至為簡便，若為用
    於一般通訊聯絡之正途，使用者實可自行申請，毋庸以他人
    名義申請之。而行動電話號碼一般亦具私人專屬性，倘有人
    收集行動電話門號，該其提供者當能預見其所提供之行動電
    話門號有遭他人利用從事不法行為，並逃避循線追緝之可能
    。且同時提供國民身分證及全民健康保險卡予非熟識之人使
    用，可能供犯罪集團用以申請行動電話門號，進而作為詐欺
    集團騙取他人財物工具等情，早為傳播媒體廣為報導，衡諸
    被告之年齡、社會經驗自無不知之理，詎其仍不顧而為之，
    縱本件雖非被告親自申辦行動電話門號，惟其仍輕率提供自
    己之國民身分證、全民健康保險卡與姓名年籍不詳之成年男
    子，對他人有可能作為詐欺犯罪使用毫不在乎，自有對幫助
    該人可能將之作為從事詐欺不法行為聯絡使用之容任，無礙
    其幫助詐欺取財之未必故意。
  (四)綜上所述，本件事證明確，被告犯行堪以認定，應依法論科
    。
三、按刑法上之幫助犯，係對於犯罪與正犯有共同之認識，而以
    幫助之意思，對於正犯資以助力，而未參與實施犯罪之行為
    者而言（最高法院75年度台上字第1509號、84年度台上字第
    5998號、88年度台上字第1270號判決參照）；是以如未參與
    實施犯罪構成要件之行為，且係出於幫助之意思提供助力，
    即屬幫助犯，而非共同正犯。本件被告將其國民身分證、全
    民健康保險卡交付予真實姓名年籍不詳之成年男子用以申請
    行動電話預付卡，進而供該名男子作為對被害人實施詐欺取
    財犯罪之聯絡工具，惟被告單純提供國民身分證、全民健康
    保險卡供人使用之行為，並不等同於向被害人施以欺罔之詐
    術行為，且亦無證據證明被告有參與詐欺取財犯行之構成要
    件行為，被告上開所為，顯係對於詐欺集團成員遂行詐欺取
    財犯行，資以助力，自應論以幫助犯，核被告所為，係犯刑
    法第30條第1 項、第339 條第1 項詐欺取財罪之幫助犯。被
    告以幫助故意，實施構成要件以外之行為，係幫助犯，衡諸
    其犯罪情節，爰依刑法第30條第2 項規定，減輕其刑。被告
    前於93年間因偽造文書案件，經臺灣板橋地方法院以93年度
    簡字第2648號判決判處有期徒刑5 月確定，於94年6 月4 日
    縮短刑期執行完畢，有臺灣高等法院被告前案紀錄表1 份在
    卷可參，其受有期徒刑之執行完畢後，5 年以內故意再犯本
    件有期徒刑以上之罪，為累犯，應依刑法第47條第1 項之規
    定，加重其刑，並依法先加後減之。爰審酌被告交付證件與
    他人供申辦行動電話門號，進而供詐欺取財使用，既助長他
    人犯罪，並使檢警難以追查緝捕，被害人難以追償，被告所
    造成之危害自非輕微，當應受有相當程度之刑事非難，惟念
    及被告因罹患癲癇症，此經被告之胞兄吳德岸於本院審理時
    陳明屬實（本院卷第45頁），且被告因其身體因素，僅以打
    零工度日，亦經被告於本院準備程序中供述在卷（本院卷第
    25頁反面），足見被告因謀生困難，一時失慮方違法亂紀，
    其情尚有堪憐之處，兼衡被害人所受之損害尚非甚鉅等一切
    情狀，量處如主文所示之刑，並諭知易科罰金之折算標準，
    以示懲儆。本件被告犯罪後，中華民國96年罪犯減刑條例業
    已制定，經總統於96年7 月4 日公布，同年月16日生效施行
    ，而被告之犯罪時間係在96年4 月24日以前，核與中華民國
    96年罪犯減刑條例所規定之減刑條件相符，爰依該條例第2
    條第1 項第3 款規定減其宣告刑二分之一，並諭知如易科罰
    金之折算標準。
據上論斷，應依刑事訴訟法第299 條第1 項前段，刑法第30條第
1 項前段、第2 項、第339 條第1 項、第47條第1 項、第41條第
1 項前段，中華民國96年罪犯減刑條例第2 條第1 項第3 款、第
7 條、第9 條，刑法施行法第1 條之1 ，判決如主文。
本案經檢察官郭昭吟到庭執行職務。
中    華    民    國    97    年    12    月    31    日
                  刑事第十八庭審判長  法  官  胡宗淦
                                      法  官  游士珺
                                      法  官  林芳華
以上正本證明與原本無異。
如不服本判決應於收受送達後10日內向本院提出上訴書狀，並應
敘述具體理由；其未敘述上訴理由者，應於上訴期間屆滿後20日
內向本院補提理由書（均須按他造當事人之人數附繕）「切勿逕
送上級法院」。
                                      書記官  林鈴芬
中    華    民    國    97    年    12    月    31    日
附錄本案論罪科刑法條
中華民國刑法第339條第1項
意圖為自己或第三人不法之所有，以詐術使人將本人或第三人之
物交付者，處5 年以下有期徒刑、拘役或科或併科1 千元以下罰
金。


司法院資訊處製作；財團法人民間司法改革基金會備份。
